【裁判字號】    98,勞訴,35
【裁判日期】    981006
【裁判案由】    給付資遣費
【裁判全文】
臺灣士林地方法院民事判決              98年度勞訴字第35號
原      告  甲○○
被      告  臺北市私立奎山中學
法定代理人  乙  ○
訴訟代理人  周德壎  律師
上列當事人間給付資遣費事件，本院於民國98年9 月22日言詞辯
論終結，判決如下：
    主  文
被告應給付原告新臺幣陸拾伍萬貳仟佰拾元，及自民國九十
八年五月二十六日起至清償日止按週年利率百分之五計算之利息
。
訴訟費用新臺幣柒仟壹佰陸拾元由被告負擔。
本判決於原告以新臺幣貳拾貳萬元供擔保後，得假執行。但被告
如以新臺幣陸拾伍萬貳仟佰拾元為原告供擔保後，得免予假
執行。
    事實及理由
一、按訴狀送達後，原告不得將原訴變更或追加他訴，但擴張或
    減縮應受判決事項之聲明者，不在此限，此見民事訴訟法第
    255 條第1 項第3 款規定甚明。本件原告起訴原聲明請求被
    告給付新臺幣（以下同）65萬2,330 元，嗣於民國98年6 月
    29日具狀變更聲明，請求被告給付前開金額併自起訴狀繕本
    送達被告之翌日起至清償日止，按週年利率百分之5 計算之
    利息，核其所為，係屬擴張應受判決事項之聲明，依照前開
    法律規定，尚非法所不許，先予敘明。
二、原告主張：伊於71年起在被告學校任職，於88年間取得教師
    資格，嗣於97年1 月31日辦理資遣，其中自81年8 月至88年
    7 月共7 年年資，被告本應依被告教職員工退休撫卹資遣辦
    法第29條規定，以最後在職薪給4 萬5,665 元加上實物代金
    930 元乘以14個資遣基數，並自行籌措財源給付原告65萬2,
    330 元資遣金，卻拒不發給，為此爰依前開辦法第29條、第
    11條之規定，請求被告給付前開資遣金，並聲明(一)被告應給
    付原告65萬2,330 元，及自起訴狀繕本送達之翌日起至清償
    日止，按週年利率百分之5 計算之利息。(二)訴訟費用由被告
    負擔。(三)原告願供擔保請准宣告假執行。
三、被告則以：被告教職員工退休撫卹資遣辦法係經財團法人中
    華民國私立學校教職員工退休撫卹基金管理委員會（下稱私
    校退撫會）要求而訂立，因有違學校自主原則，應屬無效。
    倘認有效，亦僅屬訓示規定，因被告無從籌措財源，故不必
    支付原告。且縱認原告得向被告請求，但原告自81年8 月至
    88年7 月未取得合格教師資格，依規定不得晉敘，被告人事
    單位誤給晉敘，原告因此不當得利取得薪資130 萬餘元，被
    告主張抵銷等語，故請求駁回原告之訴及假執行之聲請並命
    原告負擔訴訟費用，又如受不利益之判決，願供擔保請准宣
    告免予假執行。
四、本院之判斷：
  (一)被告應遵該校教職員工退休撫卹資遣辦法辦理原告之資遣：
    (1)按私立學校董事會應訂定章則，籌措經費辦理有關教職員
      工之退休、撫卹、資遣等福利事宜；該章則應報請主管教
      育行政機關核備，86年6 月18日修正公布之私立學校法第
      58條第1 項定有明文。
    (2)被告依照前開法律規定，曾於95年4 月21日經第11屆第1
      次董事會會議審核決議通過「臺北市私立奎山中學教職員
      工退休撫卹資遣辦法」，此辦法既係被告循法律規定而訂
      立，且經被告董事會通過，並應報請主管教育行政機關核
      備，其中關涉被告教職員工退休、撫卹、資遣事項之內容
      ，屬契約自由之社會化，所訂內容已成為被告與其教職員
      工聘任契約之一部分，被告就該校教職員之資遣事宜，自
      應依法遵循所訂教職員工退休撫卹資遣辦法辦理。
    (3)前開私立學校法第58條第1 項規定，嗣經修正為：「學校
      法人及其所屬私立學校教職員工之退休、撫卹、離職、資
      遣等事項，另以法律定之。前項法律制定前，學校法人應
      訂定章則，籌措經費，辦理有關教職員工之退休、撫卹、
      資遣等福利事宜；該章則應報學校主管機關核轉法人主管
      機關核定」，並將條文移列於97年1 月16日公布之私立學
      校法第64條第1 項、第2 項。此次修正進一步明定私立學
      校教職員工之退休、撫卹、離職、資遣等事項，應另以法
      律定之，但於立法尚未完成之前，其退休、撫卹、資遣等
      福利事宜，則仍延用修正前之規定，應依循私立學校自訂
      之章則辦理之。
    (4)被告雖辯稱：前開教職員工退休撫卹資遣辦法係經私校退
      撫基金要求而訂立，有違學校自主原則云云。然前開學校
      教職員工退休撫卹資遣辦法既係由被告董事會決議通過，
      即屬自主訂立，董事會決議時，縱曾考量私校退撫會意見
      ，亦難認違反學校自主原則，被告辯稱該校教職員工退休
      撫卹資遣辦法因違反學校自主原則而無效，實無可採。
    (5)被告又辯稱：該校教職員工退休撫卹資遣辦法僅屬訓示規
      定，因被告無從籌措財源，故不必支付原告云云。然查，
      私立學校法明定私立學校教職員之退休、撫卹、資遣等福
      利事宜，應以法律或章則定之，無非在使私立學校之教職
      員工福利事宜法制化，除穩固學校財務外，並保障私立學
      校教職員工退休、撫卹、資遣等福利，具有契約自由社會
      化之性質，該辦法已成為被告與其教職員工聘任契約之一
      部，被告應受契約內容拘束，依法遵循所訂教職員工退休
      撫卹資遣辦法辦理教職員之資遣，已如前述，被告辯稱其
      為訓示規定，要非可採。其欲以無從籌措財源為由主張免
      責，並非可取。
  (二)原告得請求被告給付自81年8 月起至88年7 月止共7 年年資
    計算之資遣金65萬2,330 元：
    (1)查被告教職員工退休撫卹資遣辦法辦法第29條規定：本辦
      法施行前已進用未經教師審定，登記或檢定之不合格教師
      及未符私立學校職員加保資格表所訂資格之職員，由本校
      自行籌措經費支給退休金、撫卹金、資遣金。本件原告乃
      被告於前開辦法施行前進用之教師，原告自81年8 月至88
      年7 月未取得合格教師資格，而被告於97年1 月底資遣原
      告，乃兩造所不爭執，依照前開辦法，被告應自行籌措經
      費支給原告81年8 月至88年7 月共7 年資計算之資遣費。
    (2)查被告教職員工退休撫卹資遣辦法辦法第11條、第12條規
      定：教職員工退休（撫卹、資遣）金，以其最後在職之薪
      級，按公立學校同薪級人員應領退休（撫卹、資遣）金之
      標準為基數；教職員退休金之給與，任職滿5 年，給予9
      個基數，每增半年加給1 個基數。據此被告於97年1 月31
      日辦理原告資遣，應以原告最後在職之薪級，依前開基數
      規定，給與原告未合格教師期間之資遣金。而原告最後在
      職薪級為625 元，依此薪級支薪額為4 萬5,665 元，實物
      代金為930 元，合計4 萬6,595 元，並已經私校退撫會核
      給71年8 月起至77年7 月止及88年8 月至97年1 月合計年
      資14年6 個月28個基數之資遣金130 萬4,660 元，此有原
      告提出之私校退撫會97年1 月25日97遣0021號函影本為證
      ，被告就此亦不爭執。原告任職滿5 年應給予之9 個基數
      ，既經私校退撫會採計，本件退撫會不予採計之7 年年資
      ，即應依每增半年加給1 個基數計算為14個基數。據此，
      原告得請求被告給付自81年8 月起至88年7 月31日止共7
      年年資之資遣金即應為65萬2,330 元（45595 ×14＝6523
      30）。
  (三)被告對原告並無薪資不當得利請求權，無從主張抵銷：
    (1)按主張抵銷以2 人互負債務，始得為之，此見民法第334
      條第1 項規定即明。又按所謂不當得利，須以無法律上原
      因或雖有法律上原因其後已不存在而受有利益，致他人受
      有損害為要件，此見民法第179 條甚明。
    (2)查被告雖主張原告自81年8 月至88年7 月未取得合格教師
      資格，依規定不得晉敘，被告人事單位誤給晉敘，原告因
      此不當得利取得薪資130 萬餘元云云，然已經被告否認。
      被告未就其主張「誤給原告晉敘，致原告不當獲取薪資13
      0 餘萬元」之事實舉證以實其說，已屬不能逕信。
    (3)況且私立學校教職員與學校間之聘任契約，關於教職員權
      益、福利事項，雖因契約當事人間多未為詳細之約定，本
      於契約社會化原則，得逕由法律規定或經由法律授權私立
      學校訂立相關章則辦法加以補充，成為契約內容之一部分
      。但該聘任契約仍不脫為私法契約，尤其在法律並無明確
      規定時，契約內容仍應依循當事人之約定加以認定。本件
      原告為被告學校教員，被告於原告未取得合格教師資格時
      給予原告晉敘，並定期依晉敘給付薪資，固為兩造所不爭
      執。然原告既無異議長期受領被告發給之薪資，應認兩造
      已就原告之薪級、薪資等，依實際支付受領之數額達成合
      意。職是原告按月受領薪資，即難謂為無法律上原因。被
      告無從依不當得利之法則，請求被告返還其於未取得合格
      教師期間晉敘而加領之部分薪資。
    (4)本件被告對於原告既無薪資不當得利返還請求權，原告對
      於被告即未負有被告所指130 餘萬元溢領薪資之不當得利
      返還債務，易言之，兩造並無被告所辯互負債務之情事，
      依照前開法律規定，被告主張抵銷，要無所據。
  (四)原告得請求被告給付遲延利息：
    (1)按給付無確定期限者，債務人於債權人得請求給付時，經
      其催告而未為給付，自受催告時起，負遲延責任。其經債
      權人起訴而送達訴狀，或依督促程序送達支付命令，或為
      其他相類之行為者，與催告有同一之效力，民法第229 條
      第2 項定有明文。
    (2)本件原告請求之資遣金給付並無確定期限，依照前開法律
      規定，原告起訴請求與催告有同一之效力，被告應自收受
      起訴狀繕本之時起，負遲延責任。而本件給付係以金錢為
      標的，原告依民法第233 條第1 項前段規定，得請求被告
      自遲延時起，按民法第203 條所定之法定利率（即週年利
      率百分之5） 計付遲延利息。據此，原告請求被告就應付
      之資遣金，自起訴狀繕本送達之翌日起至清償日止，按週
      年利率百分之5 計付遲延利息，即非無據。
五、綜上所述，原告請求被告給付其自81年8 月至88年7 月止年
    資7 年，基數14之資遣金65萬2,330 元，及自起訴狀繕本送
    達之翌日（即98年5 月26日）起至清償日止，按週年利率百
    分之5 計算之利息，為有理由，應予准許。又兩造均陳明願
    供擔保，請准宣告假執行或免予假執行，經核均無不合，爰
    分別酌定相當金額准許之。
六、本件為終局判決，爰依職權確定訴訟費用額為7,160 元（即
    第一審裁判費），並命敗訴之被告全額負擔。
七、訴訟費用裁判之依據：民事訴訟法第78條。
中    華    民    國    98    年    10    月    6     日
                  民事第二庭法  官  周群翔
以上正本係照原本作成。
如對本判決上訴須於判決送達後20日內向本院提出上訴狀。
中    華    民    國    98    年    10    月    6     日
                            書記官  阮弘毅


司法院資訊處製作；財團法人民間司法改革基金會備份。
